臺灣臺北地方法院刑事判決　　　　　　 93年度訴緝字第219號
　　公　訴　人　臺灣臺北地方法院檢察署檢察官
　　被　　　告　己○○
　　選任辯護人　許峻銘律師
上列被告因偽造文書等案件，經檢察官提起公訴（90年度偵緝字
第1187、1271、1272號、91年度偵字第4985、5693號），本院判
決如下：
    主  文
己○○連續意圖為自己不法之所有，以詐術使人將本人之物交付
，處有期徒刑壹年貳月。
    事  實
一、己○○於民國85年4 月間，自任會首，發起召集連會首計39
    人之民間合會，會款為新臺幣（下同）3 萬元、採標金由會
    款扣除之方式（即俗稱內標），已得標之死會會員除每月應
    繳金額為前揭固定金額，活會會員則繳交扣除當月得標利息
    後之餘額，於每月1 日下午2 時在臺北市○○路○ 段204 號
    1 樓所營雜貨店內開標（以下簡稱甲會，詳細會員見附表一
    所載）。詎己○○明知自己支付能力已不足負擔合會錢，經
    濟能力實有困難，因需款孔急，竟基於概括之犯意，意圖為
    自己不法之所有，利用合會會員間互不聯絡，又不親自到場
    參與開標而無須撰寫標單標取會款之機會，於合會進行之初
    ，自85年11月1 日起至87年11月間止，連續以電話告知會員
    不實之得標人姓名，使會員無法確實查知究為何人得標，致
    使當時活會會員及子○○、丙○○、乙○○、壬○○、丑○○、李素嬌（後改名為丁○○）、王樹慧等人均陷於錯誤，
    而如數交付會款予己○○計4,548,400 元，詳細時間、方法
    、金額如下：
  (一)於85年11月，以電話告知子○○係他人以6,000 元得標，而
    告知其餘會員，為：「子○○」以6,000 元得標，己○○總
    共詐得728,000 元（計算方式：當時活會會員、加計子○○
    共32人，每人交付24,000元）
  (二)於85年12月，以電話告知丙○○係他人以6,000 元得標，而
    告知其餘會員，為：「丙○○」以6,000 元得標，己○○總
    共詐得728,000 元（計算方式：當時活會會員、加計子○○
    、丙○○共32人，每人交付24,000元）
  (三)於86年2 月，以電話告知乙○○係他人以6,300 元得標，而
    告知其餘會員，為：「乙○○」以6,300 元得標，己○○總
    共詐得734,700 元（計算方式：當時活會會員、加計子○○
    、丙○○、乙○○共31人，每人交付23,700元）
  (四)於86年3 月，以電話告知壬○○係他人以6,300 元得標，而
    告知其餘會員，為：「壬○○」以6,300 元得標，己○○總
    共詐得734,700 元（計算方式：當時活會會員、加計子○○
    、丙○○、乙○○、壬○○共31人，每人交付23,700元）
  (五)於86年5 月，以電話告知丑○○係他人以6,300 元得標，而
    告知其餘會員，為：「丑○○」以6,300 元得標，己○○總
    共詐得711,000 元（計算方式：當時活會會員、加計子○○
    、丙○○、乙○○、壬○○、丑○○共30人，每人交付23,7
    00元）
  (六)於86年12月，以電話告知李素嬌（即丁○○）係他人以6,00
    0 元得標，而告知其餘會員，為：「李素嬌」以6,000 元得
    標，己○○總共詐得576,000 元（計算方式：當時活會會員
    、加計子○○、丙○○、乙○○、壬○○、丑○○、李素嬌
    共24人，每人交付24,000元）
  (七)於87年11月，以電話告知甲○○係他人以6,000 元得標，而
    告知其餘會員，為：「甲○○」以6,000 元得標，己○○總
    共詐得336,000 元（計算方式：當時活會會員、加計子○○
    、丙○○、乙○○、壬○○、丑○○、李素嬌、甲○○共14
    人，每人交付24,000元）
  (八)嗣88年3 月間，因會期將屆，己○○無力支撐，遂舉家潛逃
    無蹤，避不見面，倒會後，經會員核對，始知受騙。
二、案經被害人乙○○、壬○○、丑○○、癸○○、子○○、戊○○、甲○○、寅○○、辛○○、丙○○、丁○○等人分別
    訴請臺灣臺北地方法院檢察署檢察官偵查起訴。
    理  由
一、訊據被告己○○就其擔任會首、招攬甲會合會，後於88年3
    月間倒會等事實，於本院審理時固均坦承不諱，惟仍矢口否
    認有何詐欺取財之犯行，辯稱：伊僅有冒標3 會，然而究竟
    冒標何人，已不記憶，而伊有時用這名字標，有時用另一名
    字標；並非蓄意詐欺，係其後倒會係因死會不繳款，會款無
    法收足云云。惟查：
  (一)前開被告擔任會首招攬合會，冒標會員以取得標金，繼之於
    88年3 月間倒會之事實，業經被告坦承：係趁會員未至現場
    ，即行冒標，僅告訴他人標金金額等情明確（見90年度偵緝
    字第1187號偵查卷第43頁背面）；並有證人子○○、丙○○
    、乙○○、壬○○、丑○○、李素嬌、甲○○到庭結證稱：
    伊等均係活會等語歷歷（除丙○○已經於92年6 月20日去世
    ，證人丙○○之證述直接引用90年度偵緝字第1187號偵查卷
    第78頁外，餘證人證述見本院94年1 月5 日筆錄）；
  (二)而其餘證人寅○○、戊○○、癸○○、辛○○亦證稱：伊等
    均未親自到場投標而得標，每次得標人、得標金額、得標日
    期等消息，均係被告以其他方式告知得標等情（見本院94年
    1 月5 日筆錄），可認合會究係何人得標、得標金額，均係
    被告告稱；惟據核證人辛○○提出之會單，因係跳躍式記載
    ，故可認係依據被告告稱依次記載詳細得標人、得標日期、
    得標金額（見90年度他字第6409號偵查卷第4 頁），可知：
    迄倒會為止，告訴人子○○、丙○○、乙○○、壬○○、丑
    ○○、李素嬌、甲○○等人，已分別於85年11、12月、86年
    2 、3 、 5、12月、87年11月以6,000 、6,000 、6,300 、
    6,300 、6,300 、6,000 、6,000 元得標，而尚存之活會會
    員僅證人寅○○、劉亨裕、癸○○、張玉貴等人乙節，亦有
    該會單在卷可稽；復有證人寅○○庭提之會單（見本院卷第
    112 頁，僅依序記載得標金額，並未記載確實得標人）附卷
    足參。則被告告稱之活會會員與實際之活會會員確實有上開
    告訴人子○○、丙○○、乙○○、壬○○、丑○○、李素嬌
    、甲○○等人不合。
  (三)又甲合會於88年3 月時應僅餘4 會活會，竟尚仍有告訴人子
    ○○、丙○○、乙○○、壬○○、丑○○、李素嬌、甲○○
    等併會單上所載寅○○、劉亨裕、癸○○、張玉貴等11會活
    會，足見被告確有冒用他人名義標走會款7 次之事實。是被
    告冒標合會，再向活會會員佯稱不實得標之人，以詐取合會
    會款之事實，洵堪認定。被告無法就應有之活會人數與實際
    之活會人數提出合理解釋，雖空言辯稱：僅有冒標3 會云云
    ，實無可採。故本件罪證明確，應予依法論科。
  (四)至公訴人另以：被告除以告訴人子○○等人及劉杉森、洪文
    城、嚴子捷、劉亨裕等真實之人為會員外，其餘會員則自行
    以「邱湘夫」、「王淑貞」、「王志成」、「林淑貞」、「
    陳玉招」、「張玉櫻」、「郭文宗」、「黃明財」、「林青
    華」、「王興滸」、「林清宏」、「林清貴」、「李金水」
    、「李金龍」、「李松林」、「李榮華」、「張文祥」、「
    張玉貴」等未實際參與之人虛增，以此欺罔之方式，致告訴
    人子○○、丙○○、乙○○、壬○○、癸○○、丑○○、戊○○、寅○○、丁○○、王樹慧等人，陷於錯誤而參加上開
    合會等情，並舉到院證人均證稱無人認識其餘會員以為佐證
    ，而被告迄今無法提出任何其餘會員資料，顯見為「虛構人
    物」等為主要論據。惟此經被告否認明確；再細核證人寅○○庭提、證人辛○○於告訴時所提之二份合會會單，可知：
    會單於公訴人所指「虛構人士」之編號11、18、21之王淑貞
    、林淑貞、張玉櫻下，均另列有電話號碼數字等情，顯見雖
    被告無法提供該等人之聯絡方式，惟部分業經告訴人於事後
    查證，而非「虛構」。再合會會員間使用「別名」、互不相
    識、甚常或由其他會員介紹，為會首所不熟識等亦均屬常情
    ，況本件事發係88年3 月迄今已有5 年餘，人事變遷，被告
    無法提供確實之聯絡方式，亦為正常，是難於無其他積極證
    據下，純以被告無法告稱會單上所列全部人員之資料、其他
    會員不認識，即逕推該等為「虛構人士」。故公訴人指稱此
    部分亦為被告之詐欺手段，即嫌速斷，惟此部分無礙被告前
    開使用冒標為欺罔手段之認定，特此陳明。
二、核被告之行為，係犯刑法第339 條第1 項之詐欺取財罪。被
    告於同次標會詐取死會、及「得標人」所犯之上開詐欺取財
    罪，係以一行為而觸犯數罪名，為想像競合犯，應依刑法第
    55條規定，從一詐欺取財罪處斷。被告先後多次詐欺犯行，
    時間緊接，罪名與犯罪構成要件相同，顯係基於概括犯意為
    之，應依連續犯之規定論以一罪，並依法加重其刑。本院原
    審酌被告於犯罪後仍不知悔改，卸責矯飾，並於本件偵查中
    、審理中數度逃匿，經三度通緝後始行到案，然業與部分會
    員達成和解，按月清償會員部分會款，惟因詐欺取得之金額
    高達4,548,400 元（至各合會之各死會會員，原本即應依約
    如期繳交各期死會會款，亦即此部分所收取之死會會款，尚
    與被告之施用詐術無因果關係，故不列入詐得款項計算），
    且衡量被告其餘之犯罪動機、目的、犯罪時所受之刺激、犯
    罪之手段、犯人之生活狀況、品行、智識程度、犯人與被害
    人平日之關係、犯罪所生之危險或損害、犯罪後之態度等一
    切情狀，判處如主文所示之刑，以示懲儆。
三、公訴意旨另以（見公訴人94年1 月28日補充理由書）：被告
    (1)前開甲會合會招攬時，另利用主持開標，少數活會會員到
    場及會員間欠缺聯繫之機會，在空白紙上偽造上開虛增之人
    或未到場之活會會員名義競標利息而具標單形式之準私文書
    後，持該偽造之投標單參加開標，予以行使得標後，再向未
    得標之告訴人子○○等人佯稱由他人得標（事後已將偽造標
    單丟棄），使告訴人子○○等人不疑有他，而分別交付活會
    會款，足以生損害於告訴人子○○、丙○○、乙○○、壬○○、癸○○、丑○○、戊○○、寅○○、丁○○、王樹慧等
    人及遭冒名之人，涉犯刑法第216 條、第210 條之行使偽造
    私文書罪罪嫌；(2)又被告猶貪心不足，復共同基於意圖為自
    己不法所有之犯意聯絡，於86年5 月間某日，以同樣之手法
    向告訴人子○○等人，佯稱欲成立合會，會期自86年6 月1
    日起至88年10月1 日止，連會首及會員共計31會，每月1 日
    下午8 時，在上開雜貨店內開標，採內標方式進行競標會金
    ，每會3 萬元（詳見下列附表二），再次利用自任會首，會
    員之間大多不相識之機會，除以上開告訴人子○○等，真實
    之人為會員外，其餘會員則自行以「邱湘夫」、「鄭林麗華
    」、「王淑珍」、「王志成」、「王興傑」、「王興滸」、
    「林青華」、「王高紗」、「林清宏」、「林清貴」、「張
    玉春」、「王元龍」、「林文雄」、「張文祥」、「李淑嬌
    」、「林素嬌」、「李金水」、「李明華」、「李榮華」、
    「張玉英」等未實際參與之人虛增，以此欺罔之方式，致告
    訴人再次陷於錯誤而參加乙會合會，嗣即利用主持開標，少
    數活會會員到場及會員間欠缺聯繫之機會，在空白紙上偽造
    上開虛增之人或未到場之活會會員名義競標利息而具標單形
    式之準文書，並持該偽造之投標單參加開標，予以行使得標
    後，再向未得標之告訴人子○○等人佯稱由他人得標（事後
    已將偽造標單丟棄），使告訴人子○○等人不疑有他，而分
    別交付活會會款，足以生損害於告訴人子○○等人及遭冒名
    之人，同涉犯刑法第216 條、第210 條行使偽造私文書罪嫌
    及刑法第339 條第1 項詐欺取財罪嫌等語。惟查：
  (一)被告未經審判證明有罪確定前，推定其為無罪；犯罪事實應
    依證據認定之，無證據不得認定犯罪事實；刑事訴訟法第15
    4 條定有明文。在告訴人指訴被告涉嫌犯罪之場合，縱令所
    訴情由依其所結合之旁證在情理上尚非絕非無可能，若在一
    般生活經驗上仍可另為其他有利被告之合理推斷，根據「罪
    證有疑、利於被告」之證據法則，即不得遽以片面之觀點，
    認為告訴人之陳述或其所本旁證已適於為有罪判斷之依據。
  (二)就偽造投標標單之部分：
    1.公訴人無非係以被告於偵查中、本院審理時，均坦承每次
      開標均有依照合會規定填寫標單，並載明投標人、投標金
      額等情，為主要論據。
    2.按被告之自白，不得作為有罪判決之唯一證據，仍應調查
      其他必要之證據，以察其是否與事實相符，刑事訴訟法第
      156 條第2 項定有明文，是為被告不利之認定時，不得僅
      以被告之自白為唯一證據，必另有其他間接、補強證據，
      以佐被告自白之真實性。
    3.然此部分迄本院審理終結時，公訴人均未能提出任何經偽
      造之標單扣案為憑。且本件全部證人即乙○○、李素嬌、
      寅○○、戊○○、甲○○、壬○○、丑○○、癸○○、子
      ○○、辛○○等人，到院均證稱：本件所指遭冒標之該次
      ，本人、或其餘證人均未至現場投標等語，是既無人親至
      現場投標，則無需確實填寫標單，方可致被告可自由告稱
      他人得標、得標金額可趁之機，故尚無證據可認被告冒標
      之時，有填寫標單之事實。
    4.故此部分，僅餘被告之單一自白，無其餘之輔佐證據，尚
      難為被告不利之認定。
  (三)就乙會之部分：
    1.以虛偽姓名入會之部分，業如前述，茲不贅述；
    2.冒標他人合會之部分：公訴人認被告涉嫌此部分犯罪，無
      非係以卷內所附之乙會會單記載得標人、得標金額均有所
      不符等為主要論據。惟此部分業經被告於審理中迭次堅詞
      否認，經查：
      (1)卷內所附乙會會單載有得標金額、日期者，僅告訴人辛○○告訴時提出、告訴人乙○○等人告訴時提出、及證
        人寅○○庭訊時提出（分見90年度他字第6409號偵查卷
        第5 頁、88年度偵字第7533號偵查卷第3 頁、本院卷第
        113 頁）之3份：
        其中告訴人乙○○等人告訴時提出者，僅為繳納匯款
          之統計，並非原始會單依序填載之紀錄。經查詢該份
          統計之資料來源、提出者，證人即原始提出人李素嬌
          、戊○○、黃國志、乙○○均無法就該表格之來源為
          明確之交待（見本院卷第119 頁背面），而證人王樹
          惠更證稱：該表格係數人於工作地點各自陳述之標會
          統計等語（見本院卷第110 頁），是該表格之來源不
          明，無法由提出人證實表格之正確性，更有係「被告
          以外之人於法院外之陳述」即「傳聞證據」之疑，是
          該表格無證據能力，無法為本件被告不利之佐證。
        又告訴人辛○○、寅○○均證稱：提出之會單僅有金
          額記載正確，其餘僅會單上會員順序填載，並非指得
          標人等語，是究竟何人得標實為不明。而依序核對二
          份會單上所載得標金額亦均相同。則難據此推論被告
          曾有何不實得標人、得標金額之告知，更難論被告有
          何冒標之事。
      (2)迄88年3 月合會倒會為止，乙會應仍有9 會活會，所提
        出之會單亦係有9 會活會；而迄本院審理終結為止，該
        會主張為活會之人，則為證人子○○、壬○○（2 會）
        、戊○○（2 會）、寅○○、辛○○等，計有7 會，至
        於尚有何活會之人則為不明乙節，亦經前開證人證述明
        確，則乙會尚存9 會活會，而僅有7 人主張活會，並未
        超越合理之活會人數，則亦無何人曾經冒標之事實。
      (3)而公訴人就本件乙會究竟何人遭冒標，亦無明確指陳，
        是此部分尚無何積極證據可認定被告有公訴人所指之犯
        罪事實。
    3.故按刑事被告依法不負自證無罪之義務，在別無積極証據
      之情形下，亦難違反刑事訴訟法第154 條之規定，推定被
      告自始具有犯罪意圖而轉令其提出有利於己之反證，更不
      宜以告訴人出自誤會之指訴，而認被告涉有公訴人上開所
      指罪嫌。
  (四)揆諸前揭說明，公訴人所指此二部分即不能證明被告犯罪，
    此外復查無其他積極證據足資認定被告有上開詐欺、行使偽
    造私文書之犯行，然因公訴意旨認此部分與前開有罪部分，
    有牽連犯、連續犯之裁判上一罪關係，爰均不另為無罪之諭
    知，附此敘明。
據上論斷，應依刑事訴訟法第299 條第1 項前段、刑法第56條、
第339 條第1 項、罰金罰鍰提高標準條例第1 條前段，判決如主
文。
本案經檢察官庚○○到庭執行職務
中　　華　　民　　國　　94　　年　　3 　　月　　3 　　日
                  刑事第六庭法　官  曾正龍
                            法　官  趙子榮
                            法　官  郭惠玲
如不服本判決，應於判決送達後10日內，向本院提出上訴狀。
上正本證明與原本無異。
                            書記官  鄭雅文
中　　華　　民　　國　　94　　年　　3 　　月　　4 　　日
附錄本案論罪科刑法條全文：
刑法第339 條  普通詐欺罪
意圖為自己或第三人不法之所有，以詐術使人將本人或第三人之
物交付者，處5 年以下有期徒刑、拘役或科或併科1000元以下罰
金。
以前項方法得財產上不法之利益或使第三人得之者，亦同。
前2 項之未遂犯罰之。
附表一：（簡稱甲會）
┌─┬───┬─┬───┬─┬───┬─┬───┬─┬───┬─┬───┐
│１│黃炳培│２│丙○○│３│洪文城│４│乙○○│５│壬○○│６│嚴子捷│
├─┼───┼─┼───┼─┼───┼─┼───┼─┼───┼─┼───┤
│７│嚴子捷│８│丑○○│９│戊○○│１０│邱湘夫││王淑貞││王志成│
├─┼───┼─┼───┼─┼───┼─┼───┼─┼───┼─┼───┤
││劉杉森││寅○○││辛○○││李素嬌││林淑貞││林淑貞│
├─┼───┼─┼───┼─┼───┼─┼───┼─┼───┼─┼───┤
││陳玉招││柯寶珠││張玉櫻││郭文宗││黃明財││林青華│
├─┼───┼─┼───┼─┼───┼─┼───┼─┼───┼─┼───┤
││王興滸││林清宏││林清貴││甲○○││李金水││李金│
├─┼───┼─┼───┼─┼───┼─┼───┼─┼───┼─┼───┤
││王玉春││李松林││李榮華││劉亨裕││劉亨裕││張文祥│
├─┼───┼─┼───┼─┼───┼─┼───┼─┼───┼─┼───┤
││癸○○││張玉貴│  │      │  │      │  │      │  │      │
└─┴───┴─┴───┴─┴───┴─┴───┴─┴───┴─┴───┘
附表二：（簡稱乙會）：
┌─┬───┬─┬────┬─┬───┬─┬───┬─┬───┬─┬───┐
│１│子○○│２│丙○○  │３│壬○○│４│壬○○│５│戊○○│６│戊○○│
├─┼───┼─┼────┼─┼───┼─┼───┼─┼───┼─┼───┤
│７│邱湘夫│８│鄭林麗華│９│王淑貞│１０│王志成││王興傑││王興傑│
├─┼───┼─┼────┼─┼───┼─┼───┼─┼───┼─┼───┤
││王興滸││林青華  ││王高紗││劉杉森││寅○○││辛○○│
├─┼───┼─┼────┼─┼───┼─┼───┼─┼───┼─┼───┤
││林清宏││林清貴  ││張玉春││王元││林文雄││張文祥│
├─┼───┼─┼────┼─┼───┼─┼───┼─┼───┼─┼───┤
││李淑嬌││林素嬌  ││李金水││李明華││李榮華││張玉英│
└─┴───┴─┴────┴─┴───┴─┴───┴─┴───┴─┴───┘
